臺灣高等法院刑事裁定
109年度聲再字第554號
再審聲請人
即受判決人  何永盛




上列再審聲請人因違反山坡地保育利用條例等案件，對於本院10
3年度上訴字第2279號，中華民國103年12月30日第二審確定判決
（第一審案號：臺灣新竹地方法院102年度原訴字第1號，起訴案
號：臺灣新竹地方檢察署100年度偵字第3182號），聲請再審，
本院裁定如下：
    主  文
再審之聲請駁回。
    理  由
一、聲請意旨略稱：再審聲請人即受判決人何永盛（下稱聲請人
    ）否認有違反山坡地保育利用條例犯行，認為原確定判決有
    以下事實與理由不相適合之處，所引證據亦有違誤，並檢附
    下列新證據，應諭知聲請人無罪，爰依刑事訴訟法第420條
    第1項第6款規定，聲請再審等語：
　㈠與證據相關部分：
　  ⒈本案所有鄉公所函件皆屬傳聞證據，依法不得作為證據，
      並應傳訊證人雲天寶、葉長城、劉興沐、黃國森交互詰問
      ，以符合大法官會議第582號解釋之旨。
　  ⒉原確定判決引用之證據有下列違誤：
　    ⑴100年度偵字第3182號卷（下稱100偵3182卷）第45至49
        頁照片外之文字說明，與照片上標示之文字不符。
　    ⑵100偵3182卷第260至261頁框列處為「152、153地號何永
        盛未經許可擅自施作及本所核定施作之勘砌塊石擋土牆
        區域圖、照片」。100偵3182卷第262至263頁框列處為
        「475-1地號何永盛未經許可擅自施作及本所核定施作
        之勘砌塊石擋土牆區域圖、照片」。　　　　
　    ⑶新竹縣尖石鄉公所99年11月16日尖鄉農字第0993001827
        號函、99年11月18日簽、100年12月21日尖鄉建字第100
        3002358號函之內容均不實。
　    ⑷警員劉約忠製作之聲請人於99年12月1日警詢筆錄有增刪
        修改，且無聲請人捺印，無證據能力。
　    ⑸99年12月8日上午11時10分會勘紀錄之會勘意見欄有回填
        文字及塗改之處，乃變造文書，所載內容亦有疑義。
　    ⑹法院未依法予聲請人詰問證人黃國森，剝奪聲請人之防
        禦權、訴訟權。
　  　⑺法院未依法予聲請人聲請傳訊雲天寶、葉長城、羅福禎
        、曾張秋菊，卻於判決理由欄謂聲請人及辯護人對於對
        證據能力沒有意見，應可作為本件之證據，實則聲請人
        及辯護人均表示無證據能力，法院更以各項不實傳聞證
        據判決聲請人有罪，前後理由矛盾，違背刑事訴訟法第
        379條第10款及第14款。
　　  ⑻法院不准聲請人傳喚證人劉興沐，剝奪聲請人之訴訟權
        及防禦權，且於判決理由謂被告之自白及其他不利之陳
        述，以及各個非供述證據，未經聲請人及辯護人爭執證
        據能力，實則聲請人及辯護人均表示上開傳聞證據無證
        據能力，判決理由矛盾，違背刑事訴訟法第379條第10
        款及第14款。
　    ⑼證人謝耀祖、林清忠、何米家、楊春美、邱春香、劉經
        邦、謝兆祥、黃國森、劉興沐、劉約忠之證詞有偽，均
        與事實不相適合。其中證人林清忠部分，更可由林清忠
        99年6月及10月委託書，可知與事實不相合適。
　    ⑽證人邱志龍於偵查中之證詞與判決理由不相適合。
　㈡與審理範圍相關部分：
　　檢察官於102年4月19日準備程序表示，堆置駁坎部分非起訴
    範圍，原確定判決就此部分漏未論述。
　㈢與事實與理由相關部分：
　　⒈事實欄引用附件甲土地複丈成果圖，其上編號Ａ及Ｂ係記載
      新竹縣○○鄉○○村○○○段○000地號土地遭「開挖面積及範圍
      」，並非事實欄所載「採取土石」之範圍及面積，原確定
      判決此節認定之事實，與證據不相適合。
　  ⒉事實欄記載聲請人雇用「不詳姓名成年男子」採取117地號
      土石，與理由欄認定聲請人雇用「挖土司機劉興沐」採取
      117地號土石不符。
　  ⒊理由欄漏未論述臺灣新竹地方法院101年度竹東簡字第95號
      （下稱101竹東簡95號）簡易庭函請刑事庭審理關於本件
      不宜逕以簡易判決處刑之各項理由。
　  ⒋理由欄就堆駁坎地點475-1即154地號，挖取150、147、148
      土石回填至上述地號部分判決無罪，就無採取土石117地
      號部分判決有罪，理由與事實互相矛盾，違背法令。　
　㈣本案有下列新事證：
　　⒈林清忠、陳振宏99年6月委託聲請人之委託書。
　　⒉99年8月2日挖土機怪手正在挖新竹縣○○鄉○○○○○○段00000地
      號基礎並埋水管照片、99年8月25日基礎回填水泥完成照
      片。
　　⒊陳振宏委任李栽培之授權委任書。
　　⒋陳振宏、林清忠、林路得99年10月委託聲請人之委託書。
　　⒌陳振宏、何米家、陳沺宇100年4月委託聲請人之委託書。
　　⒍123地號照片。
　　⒎名片。　
二、按再審與非常上訴制度，雖均針對確定裁判之特別救濟途徑
    ，但前者係救濟原確定裁判認定事實錯誤，而後者則係糾正
    原確定判決法律上之錯誤。因此對於原確定判決以違背法令
    之理由聲明不服，則應依非常上訴程序為之，非循再審程序
    所能救濟，二者迥不相同。次按，法院認為無再審理由者，
    應以裁定駁回之。聲請人或受裁定人不服駁回聲請之裁定者
    ，得於裁定送達後10日內抗告。經前項裁定後，不得更以同
    一原因聲請再審。刑事訴訟法第434條定有明文。該條第3項
    所稱之「同一原因」，係指同一事實之原因而言。末按，刑
    事訴訟法第420條第1項第6款關於得為再審之原因規定為「
    因發現新事實或新證據，單獨或與先前之證據綜合判斷，足
    認受有罪判決之人應受無罪、免訴、免刑或輕於原判決所認
    罪名之判決者」。同條第3項規定：「第一項第六款之新事
    實或新證據，指判決確定前已存在或成立而未及調查斟酌，
    及判決確定後始存在或成立之事實、證據」。準此，關於新
    事實及新證據之定義，對於新規性之要件，採取以該證據是
    否具有「未判斷資料性」而定，舉凡法院未經發現而不及調
    查審酌者，不論該證據之成立或存在，係在判決確定之前或
    之後，亦不問受判決人是否明知，甚且法院已發現之證據，
    但就其實質之證據價值未加以判斷者，均具有新規性。法院
    在進行綜合評價之前，因為新證據必須具有「未判斷資料性
    」，即原確定判決所未評價過之證據，始足與焉，故聲請人
    所提出之證據，是否具有新規性，自應先予審查。如係在原
    確定判決審判中已提出之證據，業經原法院審酌者，即不具
    備新規性之要件。另關於新事實及新證據之確實性要件之判
    斷方法，則兼採取「單獨評價」或「綜合評價」之體例，即
    當新證據本身尚不足以單獨被評價為與確定判決認定事實有
    不同之結論者，即應與確定判決認定事實基礎之「既存證據
    」為綜合評價，以評斷有無動搖該原認定事實之蓋然性。
三、聲請人雖以上開情詞聲請再審，惟查：
　㈠以原確定判決違背法令為由聲請再審部分：
　　依聲請再審意旨一㈠⒉⑺⑻、㈢⒋所述各節，乃指原確定判決有無
    刑事訴訟法第379條第1項第10款、第14款後段「判決所載理
    由矛盾」之情事，係屬原確定判決是否違背法令之非常上訴
    範疇，而與刑事訴訟法第420條第1項第6款所定情形並不相
    符，與專為救濟事實認定錯誤之再審程式無涉，聲請意旨採
    為再審之理由，核屬於法不合，且無從補正。從而，此部分
    再審之聲請，核其程序違背規定，依法應予駁回。
　㈡以同一原因聲請再審部分：
　　聲請意旨欄㈠⒈、⒉⑴⑶⑷⑸⑹⑺、⒉⑼謝耀祖及劉約忠部分；㈢⒈；㈣⒈⒉⒋⒍所示部分，聲請人曾以之為新事實或新證據聲請再審，前經本院審酌後，認為無理由，裁定駁回，其中聲請人或有不服提起抗告，復經最高法院裁定駁回確定（各次聲請再審之理由及對應之裁定，均如附表所載），經本院核閱全卷確認無誤，且有附表所示各該裁定及本院被告前案紀錄表在卷可稽，聲請人就此部分各係以同一理由聲請再審，依前揭說明，此部分聲請，顯屬違背法定之程式，自非合法，依法亦應予駁回。
  ㈢以新事實、新證據聲請再審部分：
　　⒈本案原確定判決審判歷程：
  　　聲請人因違反水土保持法案件，由臺灣新竹地方檢察署檢
      察官聲請簡易判決，經臺灣新竹地方法院以案件有刑事訴
      訟法第451條之1第4項但書第1款、第3款之情形，認為不
      宜簡易判決處刑，改依通常程序審理，經同法院以102年
      度原訴字第1號判決聲請人在公有山坡地內未經同意擅自
      採取土石，致生水土流失未遂，處有期徒刑1年4月，聲請
      人不服提起上訴，經本院以103年度上訴字第2279號判決
      關於聲請人部分撤銷，聲請人犯水土保持法第32條第1項
      前段之非法使用致生水土流失未遂罪，處有期徒刑10月，
      其他上訴駁回。再經聲請人上訴後，由最高法院於104年7
      月16日以104年度台上字第2172號判決上訴駁回確定（下
      稱原確定判決），有本院被告前案紀錄表及上開判決在卷
      足參。
    ⒉本案原確定判決認定聲請人有罪之憑據：
　　  而原確定判決認定聲請人明知新竹縣○○鄉○○村○○○段○000
      地號（以下簡稱117地號）土地屬中華民國所有 (管理機
      關為行政院原住民委員會，地上權人為劉美花) ，係依法
      核定公告為山坡地保育利用條例及水土保持法所定之山坡
      地，未經該土地所有權人、管理人或地上權人之同意，竟
      於99年9月15日至10月5日前某日，僱用不詳姓名年籍之成
      年人，採取上開土地上之土石 (範圍及面積如原判決附件
      甲之土地複丈成果圖，編號Ａ、Ｂ部分) ，致生水土流失未
      遂之事實，係依聲請人於警詢時之自白，證人謝耀祖、曾
      張秋菊、劉興沐、劉約忠、林清忠、何米家、楊春美、劉
      美花、邱春香、游金明、馮琦雁及共同被告陳沺宇之證述
      ，並與卷內土地複丈成果圖等證據為綜合判斷，已敘明取
      捨認定之依據及理由。復說明卷附尖石鄉公所99年8月5日
      會勘紀錄、鄉公所建設課99年8月31日公文簽(會)辦單均
      係針對「新樂水田興建駁坎(5、6鄰)案」而為，邱春香所
      代替劉美花同意者，僅限於尖石鄉公所承辦之「新樂水田
      興建駁坎(5、6鄰)案」公共工程部分而已，聲請人在117
      地號土地上採取土石之行為，既與「新樂水田興建駁坎(5
      、6鄰)案」無關，自難認聲請人在117地號土地上採取土
      石業得劉美花之同意，或主觀上認為已經取得地上權人劉
      美花之同意等旨，並析述劉經邦、謝兆祥所證：117地號
      土地地上權人劉美花有同意等語，均不足憑為聲請人有利
      認定之理由。再依據卷附新竹縣○○鄉○○村○○○段○000○0○00
      0○000地號（以下分別簡稱475之1地號、153地號、152地
      號）土地登記第二類謄本暨網路申領〈異動索引〉、475之4
      地號地籍謄本及地籍異動索引，林清忠、何米家、楊春美
      、陳沺宇之證述，足認聲請人係475之1、153、152地號土
      地之實際所有權人 (因非原住民，故無法登記為所有人) 
      ，其欲修築道路、施作駁坎，以便利上開土地之通行等情
      。雖陳沺宇於99年6月間，以土壤鬆動、危急、需建駁坎
      為由，申請施作「新樂水田興建駁坎(5、6鄰)案」，經層
      核後，由劉經邦、謝兆祥於99年8月5日前往新樂村現址會
      勘，並製成會勘紀錄，惟依卷內證據資料及劉經邦、謝兆
      祥、邱志龍、黃國森之證述，足證系爭工程乃尖石鄉公所
      發包之小型工程，於同年10月20日簽約後，得標廠商尚未
      依水土保持法提出水土保持計畫報請新竹縣政府核准，亦
      未進場施作前，即經尖石鄉公所於99年12月3日撤案且尚
      未付款；顯與聲請人在99年9月15日至10月5日前某日，私
      自僱工採取117地號土地上土石之行為無關；且證人黃國
      森於原審審理中證稱：我代表東合營造公司去跟尖石鄉公
      所簽約，簽約日期是99年10月20日，簽約後謝兆祥帶我去
      看現場，但現場下邊坡處已經有施工完成堆疊石頭的駁坎
      ，不是鄉公所核定的位置就是上邊坡路的上方，聲請人叫
      我等承認已經施作的那邊是我等作的，後來我不敢做，要
      求解除合約等語；邱春香於警詢中指證：係聲請人將99年
      8月5日會勘紀錄交給伊簽名等語，堪認聲請人有欲假借嗣
      後核准之系爭工程掩飾其先前即已在117地號土地上採取
      土石之行為。而對聲請人否認犯罪，所辯各節如何均不足
      採，原確定判決詳加指駁；所為論斷，俱與卷內證據資料
      相符，亦與證據法則無違，並經本院調取該案全卷核閱無
      訛。
    ⒊聲請人雖舉152、153、475-1地號照片為證（即一㈠⒉⑵所示
      ），認有再審事由，惟此部分照片，並未經原確定判決採
      為不利於聲請人之證據，且與系爭117地號無涉，亦不足
      以動搖原確定判決所認之事實。
　  ⒋聲請人再舉證人林清忠、何米家、楊春美、邱春香、劉經
      邦、謝兆祥、黃國森、劉興沐、劉約忠之證詞均與事實不
      符（即一㈠⒉⑼）；證人邱志龍於偵查中之證詞（即一㈠⒉⑽）
      ，與原確定判決中之理由不相適合，並提出證人林清忠出
      具之99年6月及10月委託書作為新事證（即一、㈣⒈⒋）佐證
      等情，此部分均經原確定判決審酌論斷後，仍為不利聲請
      人之認定，業於判決理由欄詳述所依憑之事證及認定之理
      由，並無具體證據證明原確定判決所憑之上開證人證言有
      偽。其中聲請人提出上開所謂之新事證，內容與本案系爭
      之117地號土地無涉，且實際上曾於本院106年度聲再字第
      262號聲請再審案提出，已如前述（參三㈡）。而就邱志龍
      於偵查中之證述，顯經原確定判決摘要引用，並無聲請人
      所指於偵查中證詞，與原確定判決中之理由不相適合之情
      形。綜此，聲請人以上開情節為由提起再審，顯非可採。
　  ⒌另關於堆置駁坎部分是否屬於起訴範圍一節（即一㈡），已
      經本院103年度上訴字第2279號判決書於理由欄「甲、二
      」部分敘明，是聲請人執詞指摘原確定判決漏未論述，亦
      無從採信。
　  ⒍至於原確定判決事實欄記載聲請人雇用「不詳姓名成年男子」，與理由欄認定聲請人係雇用「挖土司機劉興沐」採取117地號土石不符一節（即一㈢⒉），惟此部分僅係敘明聲請人於本案正犯之屬性，乃係透過不知情之他人遂行其犯行之間接正犯身分，予以論罪，不論單獨或與先前之證據綜合判斷，並無影響原確定判決之結果，因此聲請人指摘及此，仍無可採。
　  ⒎至於101竹東簡95號簽文所載，乃地方法院刑事簡易庭法官就檢察官聲請簡易判決處刑之案件，認為有進一步調查之事項，需要程序轉換，而敘明本案從簡易處刑程序轉為通常程序審理之理由，要非終局認定聲請人有罪無罪之結果，因此聲請人所指原確定判決理由內漏未論述此部分（即一㈢⒊），亦有誤認。
　  ⒏另外，聲請人雖提出陳振宏委任李栽培之授權委任書、陳振宏、何米家、陳沺宇100年4月委託何永盛之委託書、名片等資料（即一㈣⒊⒌⒎）作為新證據聲請再審，然不論是授權委任書或委託書，其等內容俱與系爭117地號土地有別，加之名片資料，不論單獨或與先前之證據綜合判斷，均不足以動搖原確定判決之事實認定。從而，聲請人前開所稱之新證據，暨重啟審判程序以為調查，亦屬無稽，無可採信。
四、末按聲請再審之案件，除顯無必要者外，應通知聲請人及其
    代理人到場，並聽取檢察官及受判決人之意見。但無正當理
    由不到場，或陳明不願到場者，不在此限。所稱「顯無必要
    者」，係指聲請顯屬程序上不合法且無可補正或顯無理由而
    應逕予駁回，刑事訴訟法第429條之2、法院辦理刑事訴訟案
    件應行注意事項第177條之4定有明文。故有關於必要性之判
    斷，則應視踐行該法定程序是否有助於釐清聲請意旨及所主
    張之再審事由，自未排除法院於認有程序上不合法、顯無理
    由或應逕予開啟再審程序時，得不經踐行該法定程序並逕為
    裁定，故基於立法者就聽審權保障與考量司法資源有限性之
    合理分配，法院自得依據個案情節考量其必要性而有判斷餘
    地。基此，本件聲請意旨雖已敘明其聲請再審事由，然卻係
    大量抄錄確定案件卷內資料，且絕大部分均已數次聲請再審
    並經本院審酌認定過之事由，其再以與原確定判決所認定之
    犯罪事實無關之證據，或擇取原確定判決已說明取捨緣由之
    證據，徒憑己意妄加推論，泛稱具刑事訴訟法第420條第1項
    第6款再審事由，實難謂允當，此等事由既屬顯無理由且無
    從補正，依前開說明及刑事訴訟法第429條之2之立法意旨，
    自無通知聲請人到場並聽取其意見之必要，附此敘明。
五、綜上，本件聲請再審之理由及所提出之證據，即與刑事訴訟法第420條第1項第6款規定之要件不符，聲請人徒就原確定判決明確論斷之事項再為爭執，自與法不合，從而，本件再審之聲請，一部不合法、一部無理由，應予駁回。
據上論斷，依刑事訴訟法第433條、第434條第1項，裁定如主文
。
中　　華　　民　　國　　110 　年　　7 　　月　　14　　日
                  刑事第二十一庭審判長法　官  許宗和
                                      法　官  章曉文
                                      法　官  黃玉婷
以上正本證明與原本無異。
如不服本裁定，應於收受送達後五日內向本院提出抗告狀。
                                      書記官  傅國軒
中　　華　　民　　國　　110 　年　　7 　　月　　15　　日